Inventaris van het archief van het Serment van de Werklieden en Munters van de Munt van Holland te Dordrecht
Nationaal Archief, Den Haag
- MUNTERS- EN KNAAPPLAATSEN., IV.
  - Knaapplaatsen., c.
    - Stukken betreffende de aanstelling door de Rekenkamer van Pieter van Gelue, Damas Jordaenssen en Hendrick Schey tot knapen., 1673; 126; 2 stuks in 1 omslag
    - Stukken betreffende de aanstelling door Cornelis van Dalen van Arnold Walraven tot knaap., 1675; 127; 3 stuks in 1 omslag
    - Stukken betreffende de aanstelling door de Rekenkamer van Govert de With tot knaap in de plaats van Job Cornelis' zoon, die overleden is., 1675-1676; 128; 3 stuks in 1 omslag
      Job Cornelis'zoon was een der 6 knapen, aangesteld in 1659.
    - Akte van aanstelling door de Rekenkamer van Johan Mugge tot knaap in de plaats van Hendrick van der Pypen, die overleden is. (Gelijktijdig afschrift.), 1677; 129; 1 stuk in 1 omslag
      Hendrick van der Pypen was een der 7 knapen, aangesteld in 1672.
    - Stukken betreffende de aanstelling door Harman Ercklens van Gerard Eysden tot knaap., 1680; 130; 2 stuks in 1 omslag
    - Akte van aanstelling door de Rekenkamer van Wilhem van Housen tot knaap in de plaats van Joost Willebooren, die overleden is. (Gelijktijdig afschrift.), 1681; 131; 1 stuk in 1 omslag
      Joost Willebooren was een der 7 knapen, aangesteld in 1672.
    - Notarieele akte, waarbij Govert van Tricht zijne knaapplaats weder ter beschikking van zijn zwager en meester Willem van der Poel stelt., 1686; 132; 1 stuk in 1 omslag
    - Stukken betreffende de aanstelling door de Rekenkamer van Hendrik van Hoesen tot knaap in de plaats van Daniël Jordaenssen, die overleden is., 1686; 133; 2 stuks in 1 omslag
    - Stukken betreffende de aanstelling door de Rekenkamer van Pieter van Zeebergh, Jan van Oirschot, Abraham de Graeff, Johannis Cluyt en Ulrich Bongaert tot knapen., 1688; 134; 6 stuks in 1 omslag
    - Akte van aanstelling door de Rekenkamer van Pieter van Outgaeren tot knaap. (Afschrift.), 1689; 135; 1 stuk in 1 omslag
    - Notarieele akte, waarbij Johannes van Houwelingen er in toestemt, dat zijn vader Arnoldus van Houwelingen Adriaen van Hoogeveen als knaap inleidt., 1690; 136; 1 stuk in 1 omslag
      Dit betreft de 7de Hollandsche plaats.
    - Stukken betreffende de aanstelling door de Rekenkamer van Antony van Santheuvel tot knaap in de plaats van Abraham de Graeff, die die functie heeft nedergelegd., 1692; 137; 2 stuks in 1 omslag
      Abraham de Graeff was een der 5 knapen, aangesteld in 1688.
    - Schrijven van de Rekenkamer aan die van den sermente met verzoek om inlichtingen, waarom aan Stephanus Maetdecker, belast met het pletwerk in de munt, geweigerd wordt een knaap aan te stellen., 1696; 138; 1 stuk in 1 omslag
      Stephanus Maetdecker schijnt geen erfmunter te zijn geweest.
    - Notarieele akte, waarbij Gerard de Ridder zijne knaapplaats weder ter beschikking van zijn meester Pieter van der Werff Pieters zoon stelt., 1698; 139; 1 stuk in 1 omslag
    - Notarieele akte, waarbij Jan Wijcken behoudens goedkeuring der Rekenkamer zijne knaapplaats op zekere voorwaarden afstaat aan zijn schoonzoon Joris Capdenat., 1715; 140; 1 stuk in 1 omslag
    - Request van Cornelis van Ringen aan waardijn, provoosten en gezworenen om in de plaats van Daniël Roelandus, die overleden is, Adrianus de Bie als knaap te mogen inleiden., 1725; 141; stuk in 1 omslag
    - Request van Johan van der Burch aan waardijn, provoosten en gezworenen om Matheus van Pelt als knaap te mogen inleiden., 1725; 142; 1 stuk in 1 omslag
    - Request aan Antoni Oem van Moesenbroeck aan waardijn, provoosten en gezworenen om in de plaats van Nicolaes Michault, die van zijn ambt afstand heeft gedaan, Piter Cool als knaap te mogen inleiden., 1728; 143; 2 stuks in 1 omslag
    - Request van Hendrik van den Santheuvel aan het serment om in de plaats van Nicolaes Borgemeester, die overleden is, Set Maertense als knaap te mogen inleiden., 1729; 144; 1 stuk in 1 omslag
    - Request van Adriaan Bouff aan het serment om in de plaats van Cornelis de Lieffde, die overleden is, Jacobus van den Broek als knaap te mogen inleiden., 1729; 145; 1 stuk in 1 omslag
- RECHTSPRAAK., V.
  - Informatie, genomen door waardijn en provoosten omtrent den moedwil, door Ariën Aerts zoon Cant op de munt gepleegd., 1601; 146; 1 stuk in 1 omslag
  - Advies van twee advocaten in het geschil, hangende voor waardijn, provoosten en gezworenen van de munt te Dordrecht tusschen Jan Claes' zoon Jager, eischer, en Herbert van Diemen Jacobs zoon, verweerder., 1606; 147; 1 stuk in 1 omslag
  - Verklaring van den provoost Johannis van Wageningen omtrent verschillende onbehoorlijke gedragingen van munters., 1662; 148; 1 stuk in 1 omslag
  - Getuigenis omtrent het beweerde ongepaste gedrag van den munter Van Wageninge., 1711; 149; 1 stuk in 1 omslag
  - Besluit van het serment om den knaap Jan Velt in zijne functie te schorsen en hem de munt te ontzeggen. (Afschrift.), 1800; 150; 1 stuk in 1 omslag
- VERHOUDING TOT VREEMDE MUNTCOLLEGES EN MUNTPLAATSEN., VI.
  - In het algemeen., a.
    - Verklaring van een muntmeester en een muntgezel te Renen, dat de Dordtsche munters niet in den Haag kunnen werken, omdat zij daartoe van den magistraat van Dordrecht geen verlof hebben., 1474; 151; 1 charter
      Zie regest nr. 23
      23 1474 Januari 30
      Burgemeesters, schepenen en raden der stad Renen deelen aan den magestraat der stad Dordrecht meerde dat (...) van Walinn, muntgezel, bij eede getuigd hebben, dat de munters, die poorters te Dordrecht waren, niet konden werken in de munt in den Haghe, omdat zij van de stad Dordrecht daartoe geen verlof hadden.
      Anno Domini etc. LXXIIII sabbato post conversionis Pouli sancti apostoli.
      Oorspr. op papier (Inv. no. 151). Met het geschonden opgedrukte secreet zegel der stad in groene was.
    - Extract uit de ordonnantie, door den Roomsch koning Maximiliaan gezonden aan den Raad van Vlaanderen, waaruit blijkt, dat er slechts vijf erkende munten in de Nederlanden zouden zijn (in Brabant, Vlaanderen, Gelderland, Holland en Henegouwen). (Geëxtraheerd uit een in 1559 gedrukt boek.), 1489; 152; 1 stuk in 1 omslag
    - Verzoek van de munters van Dordrecht aan Gecommitteerde Raden om de vreemde, niet tot de sermenten van Holland of Brabant behoorende gezellen te weren. Met advies van generaal-meesters, essayeur en provoost., 1576; 153; 2 stuks in 1 omslag
    - Request van de munters van Holland en Brabant te Dordrecht aan de Rekenkamer met verzoek de vreemde werklieden, die bij gebreke van anderen in dienst der munt genomen zijn, verder te willen weren. Met beschikking., 1578; 154; 1 stuk in 1 omslag
    - Request van die van het serment van Brabant, Holland en Zeeland aan de Staten-Generaal met verzoek de onwettige en hage-munten te Middelburg, Gent, Doornik, Hasselt in Overijsel, Leeuwarden, Bommel, Hedel, Batenburg, Vianen, 's-Heerenberg enz. te niet te doen. Met beschikking. (Gelijktijdig afschrift.), 1581; 155; 1 stuk in 1 omslag
    - Request van de muntgezellen te Dordrecht aan de Staten van Holland om bij gebrek van werk aan de Hollandsche munt, elders te mogen gaan werken. Met afwijzende beschikking., 1585; 156; 1 stuk in 1 omslag
    - Requesten van het serment te Dordrecht aan de Staten van Holland om gehandhaafd te worden in het recht om vóór alle anderen geprefereerd te worden in de munt van West-Friesland. Met bijlagen. (Gedeeltelijk minuten en afschriften.), 1604 en 1605; 157; 5 stuks in 1 omslag
    - Request van de provoosten, muntenaers en werklieden van het serment van Holland aan de Staten-Generaal met verzoek hen te handhaven in hun recht om uitsluitend in de munten van Holland, Zeeland, Gelderland en Utrecht te mogen werken., (17de eeuw.) (Minuten.); 158; 2 stuks in 1 omslag
  - Verhouding tot de Brabantsche munt., b.
    - Akte van bevestiging door Philips hertog van Bourgondië van de overeenkomst, aangegaan tusschen de werklieden en munters van Brabant en van Holland., 1439; 159; 1 charter
      Zie regest nr. 20
      20 1439 April 28
      Phillips hertog van Bourgoengiën en van Brabant, graaf van Hollant, bevestigt de overeenkomst, aangegaan tusschen de werklieden en munters van den sermente der munt van Brabant en die van den sermente der munt van Hollant tot beslechting hunner geschillen, en gelast de werklieden en munters van den sermente der beide munten en de waardijns en muntmeesters dier beide munten zich daarnaar te gedragen.
      Op XXVIIIsten dach van April jnt jair ons Heeren duysent vierhondert negen ende dertich.
      a. Oorspr. (Inv. no. 159). Met het geschonden zegel van den Hertog in roode was.
      b. Opgenomen in een brief dd. 1542 Juni 22 (zie regest no. 80).
      Gedrukt: Van de Wall I, blz. 535.
    - Overeenkomst tusschen de sermenten van Brabant en van Holland, waarbij bepaald wordt, dat beide partijen voortaan zullen zijn van één serment., 1515; 160; 1 charter
      Zie regest nr. 69
      69 1515 Maart 14
      De provoosten, gezellen en andere goede mannen van het serment van Brabant en van Hollant komen met elkander overeen, dat beide partijen voortaan zullen zijn van één serment, en dat die van den sermente van Hollant ten opzichte van het inleiden en ontvangen hunner plaatsen met die van den sermente van Brabant op ééne lijn zullen staan, behalve dat die van Hollant aan die van Brabant bij elke verandering twee Rijnsguldens van 20 stuivers zullen geven, en besluiten van den landsheer brieven van confirmattie op dit accoord te verzoeken.
      Aldus gedaen in den Gulden Schelt tAntwerpen den viertiensten dach van Meerte aano XVC vierthiene na stijl van Camerijck.
      a. Oorspr. (Inv. no. 160).
      b. Afschrift van Spiegel dd. 1584 Mei 8 in Inv no. 15, fol. 73.
      Gedrukt: Van de Wall II, blz. 859.
    - Verzoek om getuigen te hooren in een voor het serment te Antwerpen gevoerd proces., 1554; 161; 1 charter
      Zie regest nr. 83
      83 1554 September 29
      Waardijn, provoosten en gezworenen der munt te Antwerpen verzoeken de geadresseerden (provoosten en gezworenen der munt te Dordrecht?) verschillende door den brenger van den brief nader op te geven personen onder eede te hooren in het voor waardijn, provoosten en gezworenen te Antwerpen hangende proces tusschen Joseph Brussaert, aanlegger, en Peeter Verheyden, verweerder.
      Opten negenentwintichsten dag Septembris int jair ons Heeren duysent vijffhondert ende vierenvijftich.
      Oorspr. op papier (Inv. no. 161). Met het geschonden opgedrukte zegel van het college in roode was.
    - Stukken betreffende het geschil met Joseph Brussaert, die zonder brieven van de provoosten van de munt van Brabant in de munt van Holland wilde komen werken., 1561 en 1562; 162; 3 stuks in 1 omslag
      Zie regest nr. s. 87-89
      87 1561 December 5
      De raad van Brabant beslist op het request, van Joseph Brusaert, munter van Brabant en Hollandt, en besluit besloten brieven aan die van de munt in Hollande te schrijven en te vragen den requestrant tijdens het door hem begonnen proces van purge niet te verhinderen zijn werk aan de munt te verrichten.
      Faict à Bruxelles le Ve de décembre XVC LXI.
      Afschrift van Michaelis op papier (Inv. no. 162).
      88 1562 Januari 5
      De notaris Arnoult de Naen relateert, dat ten verzoeke van Gheraert Frans' zoon, provoost van de munt te Dordrecht, ook uit naam van zijn medeprovoost Willem Franchen, alias van Beaumont, gedaan, de te Antwerpen aanwezige munters van Dordrecht verklaren, dat zij Jospeh Brussaert tijdens het door hem aangevangen proces van purge voor den raad van Brabant niet zullen belemmeren in zijn werk, maar tevens verklaren, dat zij hem niet hadden toegestaan in hunne munt te werken, omdat hij zonder brief van de provoosten van den sermente van Brabant had willen worden toegelaten, en aan Gheraert Frans' zoon opdragen deze verklaring aan den Secreeten raad of elders mede te deelen.
      Dit is aldus gedaen te Antwerpen in de muntcamere der voirseyden munten (op heden den vijfsten dach der maent January anno van der geboorten ons Heeren Jesus Christi duysent vijffhondert ende eenentsestich.
      Oorspr. op papier (Inv. no. 162).
      89 1562 Januari 12
      De provoosten van de munters van Dordrecht schrijven aan den president en de leden van den Secreeten raad te Bruxel en verklaren, dat zij weigeren Joseph Brussaert op hunne munt te laten werken, niet om hetgeen vroeger tegen hem is ingebracht, maar omdat hij geene brieven van de munters van Antwerpen heeft overgelegd.
      Den XIIen January in tjair ons Heeren M VC LX1.
      Het eerste gedeelte van dit stuk ontbreekt.
    - Stukken betreffende het uitwijken der Brabantsche werklieden naar Dordrecht om daar in de Hollandsche munt te werken., 1572-1578; 163; 8 stuks in 1 omslag en 1 charter
    - Stukken betreffende het geschil tusschen de munters van Holland en die van Brabant over het aandeel, dat de eersten hebben bij te dragen in de kosten van processen, door de laatsten tot handhaving der gemeenschappelijke privilegiën gevoerd of nog te voeren., 1565-1583; 164; 13 stukken in 1 omslag en 4 charters
      voor de 13 stukken zie regesten nrs. 90 en 91
      voor de 4 charters zie regesten nrs. 94-96
      90 1565 October 5
      Philips (koning van Castilliën) geeft ten verzoeke van de provoosten, gezworenen en andere vrijmunters van het serment van Brabant te Antwerpen mandament van dagvaarding van Willem van Beaumont, provoost van de munt van Hollandt te Dordrecht, c.s. voor kanselier en raden van Brabant om het vonnis van den raad van Brabant dd. 1543 September 11 executoriaal te hooren verklaren.
      Gegeven in onser stat van Bruessele den vijften dagh van October int jaer ons Heren duysent vijfthondert vijffentzestich, van onsen rijcken van Spaengen, Sicilliën etc. 't Xe ende van Napels 't XII.
      Afschrift op papier (Inv. no. 164).
      91 1565 November 21
      Burgemeesters, schepenen en raad der stad Dordrecht oorkonden, dat de provoosten en werkgezellen der munt in Holland mr. Jan Le Begge, procureur voor de kanselarij van Brabant, in hun proces tegen de provoosten, gezworenen en munters van Brabant te Antwerpen tot hun procureur stellen.
      Upten XXIen Novembris anno XVC vijff ende tsestich.
      Oorspr. op papier (Inv. no. 164). Het opgedrukte zegel ten zaken der stad verloren.
      94 1569 Juni 1
      Burgemeesters, schepenen en raad der stad Dordrecht oorkonden, dat de munters en werklieden van het serment van Hollandt en Brabandt hunne medemunters Gerrit Frans' zoon en Adriaen Ockers zoon machtigen om uit naam van het serment met de munters en werklieden der munt van Brabandt in het proces voor den raad van Brabandt een accoord aan te gaan.
      Opten 1en Juny anno XVC negen ende tsestich.
      Oorspr. op papier (Inv. no. 164). Met het geschonden opgedrukte zegel ten zaken der stad in groene was.
      95 1569 Juni 7
      Provoosten en gezworenen van de munt van Brabant, daartoe door de gemeene gezellen gemachtigd, en Geeraerd Franssen, provoost, en Adriaen Ockerssen, gezworene van de munt van Hollant, komen ter beslechting der bestaande geschillen over het aandeel van die van Hollant in de kosten, door die van Brabant tot handhaving der gemeenshappelijke privilegiën gemaakt, overeen, dat die van Hollant 200 pond grooten zullen bijdragen, en dat geene van beide partijen vortaan een proces zal beginnen of aannemen zonder met de andere partij overleg gepleegd te hebben, alles zonder praejuditie van de gemeenschappelijke privilegiën en van het in den raad van Brabant tusschen beide partijen gewezen vonnis dd. 1543 September 11.
      (op den sevensten dach Junii in den jaere XVC en de LXIX.)
      Oorspr. (Inv. no. 164). Met het geschonden zegel van de munt van Brabant in roode was.
      Dit stuk is een cyrograaf. - Gedrukt: Van de Wall II. blz. 1312.
      96 (1569) Juni 14
      "Provoosten, gezworenen en gemeene gezellen der munt van Hollandt te Dordrecht machtigen Jacob van Diemen Cornelis' zoon en Johan Boucquet, provoosten, en Adriaen Ockers zoon, oud-provoost en gezworene, om met de provoosten en die van de munt van Brabant te Antwerpen eene overeenkomst aan te gaan over de interpretatie der woorden ""nae rate"", ter vereffening der tusschen de beide sermenten bestaande geschillen over elks aandeel in de kosten der processen, tot handhaving der gemeenschappelijke privilegiën gevoerd, waarover reeds 1569 Juni 7 eene overeenkomst tusschen de provoosten en die van de munt van Brabandt en van Hollandt is aangegaan."
      Actum den XIIIIen Juny in de muntcamere van de munte van de graeffelicheyt van Hollandt tot Dordrecht.
      Oospr. (Inv. no. 164). Met het geschonden zegel van het serment van Holland in roode was.
    - Schrijven van den griffier der munt Berlecom te Antwerpen aan den griffier Spieghel te Dordrecht over de rechten en functiën, aan dat ambt verbonden., 1582; 165; 1 stuk in 1 omslag
    - Verklaring, door waardijn, provoosten en gezworen rechters der munt van Antwerpen ten verzoeke van Pieter van Beeck, munter te Dordrecht, afgegeven, omtrent de wijze, waarop te Antwerpen de provoosten en gezworen rechters gekozen worden., 1652; 166; 1 stuk in 1 omslag
    - Schrijven van die van de munt te Dordrecht aan den provoost der munt te Antwerpen met verzoek om toezending van afschriften van de privilegiebrieven van de hertogen Jan en Anthonis van Brabant. (Minuut.), 1670; 167; 1 stuk in 1 omslag
    - Verklaring van de provoosten en gezworen rechters te Antwerpen, dat aldaar den muntmeester geenerlei gezag in het serment toekomt., 1686; 168; 1 stuk in 1 omslag
    - Schrijven van provoosten en gezworenen der munt te Antwerpen aan die der munt te Dordrecht over de aan de sermenten toekomende jurisdictie over de werklieden enz. der munt. Met minuut-antwoord., 1697; 169; 2 stuks in 1 omslag
    - Akte van bevestiging van de privilegiën der munters van Brabant gegeven door Philips II. (Notarieel afschrift en vertaling.), 1579; 170; 2 stuks in 1 omslag
    - Extracten uit privilegiën en beschikkingen, ten gunste der Brabantsche munters genomen., (16de en 17de eeuw.); 171; 4 stuks in 1 omslag
    - Extracten uit het ordonnantie- en costumeboek van de munters en werklieden van Brabant, bevattende de door de provoosten, gezworenen, knapen en griffier te zweren eeden., (17de eeuw.); 172; 4 stuks in 1 omslag
  - Verhouding tot de Zeeuwsche munt., c.
    Bij de oprichting der munt te Middelburg in 1580, protesteerden de Hollandsche en Brabantsche muntcolleges hiertegen als tegen eene inbreuk op hunne privilegiën. Later (sinds 1586) plaatste echter het Dordtsche serment zich op het standpunt, dat de Zeeuwsche munt eene geprivilegieerde munt was, en dat hunne leden dus uitsluitend het recht hadden die te bedienen. Zij konden die aanspraak niet doorzetten, hoewel nog langen tijd enkele leden van het serment tijdelijk te Middelburg werkzaam bleven. In 1601 verzuimden zij de gelegenheid er vasten voet te verwerven, en sedert is het feitelijk met hunne aanspraken gedaan.
    - Stukken betreffende de bezwaren, door die van de sermenten van Brabant en van Holland ingebracht tegen de oprichting eener munt in Zeeland en de opdracht van het werk aldaar aan eigen munters, niet tot de sermenten behoorende., 1580 en 1581; 173; 3 stuks in 1 omslag
    - Artikelen, door de generaals van de munt ontworpen en door het serment van Holland aangenomen, om een einde te maken aan het geschil met de gezellen, die in de munt van Zeeland werken. Met gelijktijdig afschrift., 1586; 174; 2 stuks in 1 omslag
      Bij deze regeling werd de bezorging der Zeeuwsche munt opgedragen aan het serment en twee Zeeuwsche munters.
    - Stukken betreffende een onderzoek, van wege de Gecommitteerde Raden van Holland op klacht van den muntmeester van Holland ingesteld naar het feit, dat leden van het serment te Dordrecht in de munten te Middelburg en Kampen hebben gewerkt., 1590 en 1591; 175; 5 stuks in 1 omslag
    - Schrijven van de Gecommitteerde Raden aan de provoosten met verzoek om inlichtingen, op welken grond zij verlof geven aan werkgezellen der munt te Dordrecht om op de munt in Zeeland te werken., 1595; 176; 1 stuk in 1 omslag
    - Klachten van die van het serment aan de Staten van Holland, die van Zeeland en de generaal-meesters van de munt over het werken van vreemde werklieden op de munt te Middelburg. (Minuten en afschrift.), 1595; 177; 4 stuks in 1 omslag
    - Brieven van leden van het serment, werkzaam aan de munt te Middelburg., (c. 1595); 178; 4 stuks in 1 omslag
    - Brieven van den Zeeuwschen muntmeester Jacob Boreel aan het serment te Dordrecht over het werken van leden van het serment van de munt te Middelburg. (Meerendeels origineelen). Hierbij de minuut van een antwoord en een brief van Pieter Boreel, broeder van den muntmeester., 1591-1598; 179; 13 stuks in 1 omslag
    - Brieven van de Staten van Zeeland en den Zeeuwschen muntmeester Wyntges aan het serment over het werken van Hollandsche muntgezellen op de Zeeuwsche munt. Met de minuut van het antwoord., 1601; 180; 3 stuks in 1 omslag
      De Staten hadden zes werklieden aangevraagd. Door niet tijdig op het verzoek in te gaan, ontging deze kans aan de Dordtsche munters en werden er Rijnlanders aangesteld. Slechts een enkele Dortenaar bleef er werken.
    - Stukken betreffende het toelaten van leden van het serment te Dordrecht tot de munt te Middelburg., 1604-1612; 181; 11 stuks in 1 omslag
  - Verhouding tot de munt te Kampen., d.
    Zie ook nr. 175.
    - Requesten van muntgezellen te Dordrecht, die in de munt van Kampen gewerkt en daardoor hun recht als muntgezel te Dordrecht verbeurd hebben, aan de Staten van Holland en de Gecommitteerde Raden om weder in hunne rechten te worden hersteld. Met bijlagen en beschikkingen., 1592-1600; 182; 9 stuks in 1 omslag
    - Schrijven, namens de munters te Kampen gericht tot die te Dordrecht, met overlegging van afschrift van hun request aan de generaal-meesters der munt, waarin zij zich verdedigen tegen de beschuldiging, dat aan de munt te Kampen voor minder loon wordt gewerkt., 1719; 183; 2 stuks in 1 omslag
- WERKZAAMHEDEN AAN DE MUNT., VII.
  - Instructies en eeden., a.
    - Resolutie der Staten-Generaal, waarbij alle consenten om in de Vereenigde Nederlanden vreemde munten te slaan worden teruggenomen en het munten voor koning Antonio van Portugal, de prinses van Chimay en de Ommelanden verboden wordt. (Afschrift.), 1588; 184; 1 stuk in 1 omslag
    - Instructie voor de munters van Holland, als munters van de munten der Vereenigde Nederlandsche provinciën, vastgesteld door de Staten Generaal. (Afschrift van 1615.), 1606; 185; 1 charter
    - Aanteekening omtrent de officieren, aan de munt verbonden, getrokken uit de plakaten der Staten-Generaal van, 1606 en 1610; 186; 1 stuk in 1 omslag
    - Instructie voor Stephanus Madecker als belast met het pletwerk in de munt te Dordrecht. (Afschrift.), 1688; 187; 1 stuk in 1 omslag
    - Brief van de Rekenkamer aan de smidsmeesters en muntgezellen, waarbij de instructie wordt aangevuld en uitgebreid., 1695; 188; 1 stuk in 1 omslag
    - Instructie voor Hendrik Lirelo(?) als belast met het opzicht van de instrumenten in de munt van Holland, opgesteld door de Rekenkamer. (Afschrift van 1721.), 1711; 189; 1 stuk in 1 omslag
    - Stukken betreffende de aanstelling van Hendrik de Kievit tot ambtenaar, belast met het ronddraaien van de harde walsen., 1728; 190; 2 stuks in 1 omslag
    - Ordonnantie van de raden en generaal-meesters van de munt der Vereenigde Nederlanden voor de muntmeesters en muntgezellen. (Gelijktijdig afschrift van den waardijn.), 1783; 191; 1 stuk in 1 omslag
    - Stukken betreffende de voorwaarden, waaronder een nieuwe muntmeester in plaats van mr. Wouter Buck zal worden aangenomen. (Gedrukt, gedeeltelijk met geschreven veranderingen.) Hierbij een verzoek om inlichtingen aangaande die voorwaarden. (Afschrift.), 1785; 192; 3 stuks in 1 omslag